---
title: "THG-Bilanzierug Kanton ZH"
subtitle: "Aufbereitung als OGD-Datensatz"
author: "Gian-Marco Alt"
date: "2024-08-19"
format: html
editor: visual
editor_options: 
  chunk_output_type: console
---

## Ausgangslage

Für den Kanton Zürich werden die Treibhausgasemissionen, die innerhalb des Kantons entstehen, bilanziert. Diese Bilanzierung wurde bisher ungefähr alle vier Jahre nach eigener Methodik erstellt.<br>Künftig wird die Bilanzierung jährlich aktualisiert. Sie orientiert sich dafür mehrheitlich am Tool «EcoSpeed Region».

### Aufbereitung und Nachführung als OGD-Datensatz

Die Bilanz liegt initial als Excel-Asuwertung vor. Um die Daten in maschinenlesbarer Form der Öffentlichkeit verfügbar zu machen, wird das Excel-File als OGD-Datensatz aufbereitet und über das Portal der [offenen Behördendaten](https://www.zh.ch/de/politik-staat/opendata.html) zur Verfügung gestellt, dokumentiert und nachgeführt.

```{r}
#| label: load-packages
#| include: false

library(tidyverse) # a suite of packages for data wrangling, transformation, plotting, ...
library(stringr)
library(readxl)
library(here)

```

## Aufbereitung

### Einlesen Excelfile - feine Auflösung

```{r}
#| label: get-xlsx
#| echo: true
#| include: true

## Excelfile wird eingelesen und angepasst
## verwendete Datengrundlagen sind in Spalte "Quelle" beschrieben
 
thg_xls <- read_excel(
  here("data/roh/20240809_Bilanz_ZH_Submission2023.xlsx")
  )

thg_long <- thg_xls %>% 
  pivot_longer(
    cols = where(is.numeric) & !matches("InBilanz"),
    names_to = "jahr",
    values_to = "value")

```

```{r}
#| label: adapt-cols
#| echo: true
#| include: true

## Spalten werden weggelassen, umgeschrieben etc.
## Records mit "InBilanz" == 0 werden rausgefiltert

# Kategorien LNF/SNF sowie SN_LNF/SZ_SNF werden zu LKW bzw SZ zusammengefasst
thg_mod <- thg_long %>%
  filter(InBilanz == 1 & jahr != 2023) %>% 
  select(jahr, hauptgruppe = Hauptgruppe, untergruppe = Untergruppe, nfr = NFR, thg = Treibhausgase, 
         thg_agg = `Einheit in [t/a]`, emission = value, quelle = Quelle) %>% 
  mutate(einheit = "t/a", einheit_lang = "Tonnen pro Jahr")

# # QS: Emissionen CO2eq pro Haupt- und Untergruppen und Jahr
# thg_zh <- thg_mod %>% 
#   # group_by(jahr, hauptgruppe, untergruppe, thg_agg) %>%
#   group_by(jahr, thg_agg) %>% 
#   summarise(emi = sum(emission))
  
# Export OGD-Datensatz
write_delim(thg_mod, here("data/final/thg_ogd_zh.csv"), delim = ",")

```

### Einlesen Excelfile - Absenkpfad

```{r}
#| label: get-xls-absenk
#| echo: true
#| include: true

## Das Blatt Absenkpfad aus dem Excelfile wird eingelesen und angepasst
 
thg_netto <- read_excel(
  here("data/roh/20240809_Bilanz_ZH_Submission2023.xlsx"),
  sheet = "Absenkpfad",
  range = "B5:BA11",
  )

## Umrechnung CO2eq in t/a, NA mit 0 ersetzen
tgh_mod_2040 <- thg_netto %>%
  replace(is.na(.), 0) %>%
  rename(hauptgruppe = Hauptgruppen) %>% 
  mutate(across(where(is.numeric), ~ as.integer(. * 1000))) %>% 
  pivot_longer(
    cols = where(is.numeric),
    names_to = "jahr",
    values_to = "value") %>% 
  mutate(thg_agg = "CO2eq", einheit = "t/a", einheit_lang = "Tonnen pro Jahr")

tgh_2040 <- tgh_mod_2040 %>%
  filter(jahr > 2022)

# Export Datensatz in OGD-Format
write_delim(tgh_2040, here("data/final/thg_absenkpfad_zh.csv"), delim = ",")
  
```
